臺灣高雄地方法院民事判決　　　　　　　95年度訴字第4118號
原　　　告　天興實業股份有限公司
法定代理人　乙○○
訴訟代理人　侯重信　律師
被　　　告　甲○○
訴訟代理人　黃建雄　律師
上列當事人間請求所有權移轉登記等事件，本院於中華民國九十
六年八月八日言詞辯論終結，判決如下：
    主      文
原告之訴駁回。
訴訟費用由原告負擔。
    事實及理由
一、原告起訴主張：
  (一)坐落高雄縣大社鄉○○○段15之1 地號土地（面積：8,597
    ㎡。），暨其上同段217 建號建物（門牌號碼：高雄縣大社
    鄉食坑巷80號，15層鋼筋混凝土造建物及納骨塔，總面積：
    8,725.84㎡。）等不動產 (下稱系爭不動產），原屬原告天
    興實業股份有限公司所經營之納骨塔．因被告甲○○於納骨
    塔內擁有Ｃ區塔位（塔位等級分Ａ、Ｂ、Ｃ）5,955 個（和
    解之前被告已出售1 個塔位），前依被告之要求，依其擁有
    塔位數與全部塔位數價值比率（即1,000 比18），將系爭不
    動產土地暨建物之應有部分各18/1,000之所有權移轉登記為
    被告所有。嗣兩造為塔位裝潢及交付事宜發生爭執，經原告
    提起本院92年度重訴字第530 號確認債權不存在等民事訴訟
    ，於95年1 月24日業由臺灣高等法院高雄分院以94年度重上
    字第9 號確認債權不存在等民事事件成立和解（下稱系爭和
    解契約），其和解筆錄第二條、第三條、第十一條約定內容
    如下：
    二、被上訴人甲○○（即本件被告，下同）應於附表所示59
        54個塔位出售後，將坐落高雄縣大社鄉○○○段15之1
        地號土地暨其上217 建號建物即門牌號碼高雄縣大社鄉
        食坑巷80號應有部分全部出售予上訴人天興實業股份有
        限公司（即本件原告，下同），但在出售塔位時，被上
        訴人將應有部分並移轉於買受塔位者，被上訴人僅就剩
        餘應有部分所有權出售予上訴人天興公司。被上訴人得
        隨時通知上訴人承買上開土地暨建物之應有部分，以新
        臺幣（下同）貳佰伍拾萬元與應有部分千分之十八之比
        率計算剩餘之應有部分之買賣價金（自和解之日起每逾
        一年，加計利息百分之二計算買賣價金）。如最後塔位
        全部出售後，被上訴人所有剩餘之土地暨建物應有部分
        ，應以上開金額與剩餘之應有部分比率計算買賣價金，
        出售予上訴人天興公司。
    三、如上訴人甲○○將附表所示之5954個塔位整批出售時，
        應通知上訴人天興公司，並應告知出售價格。上訴人天
        興公司有優先承買權（塔位及土地暨建物應有部分所有
        權）。
    十一、兩造其餘請求拋棄。
  (二)嗣原告於95年6 月13日接獲被告以存證信函通知，略謂被告
    擬將系爭土地暨建物各相當於0.01平方公尺之應有部分劃分
    為一單位（土地總面積：8,597 ㎡，18/1,000為：154.74㎡
    ；建物總面積：8,725.84㎡，18/1,000為：157.06㎡。），
    共計欲出售15,400單位（即土地暨建物各約為154 ㎡。），
    每單位價金5,000 元等情，原告隨即於95年6 月22日以存證
    信函通知被告，聲明願以系爭和解筆錄約定全部應有部分總
    價250 萬元為標準，依被告此次出售之應有部分比率計算之
    金額優先承買。是兩造就被告此次所出售之系爭土地暨建物
    應有部分之買賣，計被告土地應有部分（權利範圍）18/1,0
    00內之179/ 10,000 （被告保留1/10,000），建物應有部分
    （權利範圍）18/1,000內之177/10,000（被告保留3/10,000
    ）等不動產，已成立買賣關係，被告自應負有移轉所有權登
    記予原告之義務。又縱認兩造間之買賣關係不成立，然依系
    爭和解內容第2 條、第3 條之約定，被告僅得將其應有部分
    之18/1,000併同塔位零星出售，其餘情形均應優先出售予原
    告，且價金依250 萬元與應有部分之18/1,000之比率計算。
    是被告竟將絕大部分比率之應有部分單獨讓售，顯已違反系
    爭和解之約定，其已侵害原告承買系爭應有部分之期待權，
    應有必要予以制止。為此，爰依系爭和解契約之法律關係，
    提起本件訴訟，並聲明求為判決：
    1.先位訴之聲明：被告應將其所有坐落高雄縣大社鄉○○○
      段15之1 地號土地（面積：8,597 ㎡。）應有部分179/10
      ,000 ， 暨其上同段217 建號建物（即門牌號碼：高雄縣
      大社鄉食坑巷80號，15層鋼筋混凝土造建物及納骨塔，總
      面積：8,725.84㎡。）應有部分之177/10,000等不動產之
      所有權，移轉登記為原告所有。
    2.備位訴之聲明：被告所有坐落高雄縣大社鄉○○○段15之
      1 地號土地（面積：8,597 ㎡。）應有部分179/10,000，
      暨其上同段217 建號建物（即門牌號碼：高雄縣大社鄉食
      坑巷80號，15層鋼筋混凝土造建物及納骨塔，總面積：8,
      725.84㎡。）應有部分之177/10,000等不動產，除併同塔
      位零星出售外，不得讓與、設定抵押、出租及其他處分行
      為。
二、被告抗辯略以：對於被告擁有系爭不動產土地暨建物所有權
    權利範圍各18/1,000，暨於系爭不動產內擁有Ｃ區納骨塔位
    5,955 個（和解之前被告已售1 個塔位），及雙方就債權不
    存在等民事訴訟，曾於95年1 月24日由臺灣高等法院高雄分
    院以94年度重上字第9 號確認債權不存在等民事事件成立和
    解等事實，不為爭執。又被告確有於95年6 月13日以存證信
    函通知原告，欲將系爭土地暨建物各相當於0.01平方公尺之
    應有部分劃分為一單位，共計欲出售15,400單位，每單位價
    金5,000 元等情，惟被告係為稅賦上的考慮，將被告所有之
    土地暨建物應有部分劃分為15,400單位，以此方式出售時可
    以不用負擔稅賦，且可增加他人購買之意願，被告上開存證
    信函通知原告之目的，係「準備」將土地暨建物併同塔位一
    併出售，並非想單獨出售土地及建物之應有部分（詳本院卷
    第68頁至第70頁，被告96年3 月30日答辯(三)狀所載）；另依
    系爭和解契約第三條之約定，被告如「整批一次」出售塔位
    時，原告對塔位及土地暨建物雖有優承買權，然對於系爭土
    地暨建物應有部分之價格則無約定，是原告先位之訴主張被
    告應將系爭土地應有部分179/10,000，暨其上同段217 建號
    建物應有部分之177/10,000等不動產之所有權，移轉登記為
    原告所有，為無理由。再依系爭和解契約之約定，原告備位
    之訴至多僅能限制被告「不得」出售被告所有系爭土地暨建
    物之應有部分，然原告卻聲明請求被告不得「讓與、設定抵
    押、出租及其他處分行為」，於法顯非有據，其備位之請求
    亦屬無理由。為此，乃聲明求為判決駁回原告之訴等語，資
    為抗辯。
三、兩造爭執及不爭執之事項：
  (一)兩造不爭執之事項：
    1.兩造就被告所有坐落高雄縣大社鄉○○○段15之1 地號土
      地（面積：8,597 ㎡，權利範圍：18/10000。），暨其上
      同段217 建號建物（門牌號碼：高雄縣大社鄉食坑巷80號
      ，15層鋼筋混凝土造納骨塔，總面積：8,725.84㎡，權利
      範圍：18/1000 ，）之相關不動產，曾於臺灣高等法院高
      雄分院94年度重上字第9 號確認債權不存在民事事件成立
      和解，其部分和解內容（依原和解筆錄編號列載）如下：
      二、被上訴人甲○○（即本件被告，下同）應於附表所示
          5954個塔位出售後，將坐落高雄縣大社鄉○○○段15
          之1 地號土地暨地上建物建號217 門牌號碼高雄縣大
          社鄉食坑巷80號應有部分全部出售予上訴人天興實業
          股份有限公司（即本件原告，下同），但在出售塔位
          時，被上訴人將應有部分並移轉於買受塔位者，被上
          訴人僅就剩餘應有部分所有權出售予上訴人天興公司
          。被上訴人得隨時通知上訴人承買上開土地暨建物之
          應有部分，以貳佰伍拾萬元與應有部分千分之十八之
          比率計算剩餘之應有部分之買賣價金（自和解之日起
          每逾一年，加計利息百分之二計算買賣之金）。如最
          後塔位全部出售後，被上訴人所有剩餘之土地暨建物
          應有部分，應以上開金額與剩餘之應有部分比率計算
          買賣價金，出售予上訴人天興公司。
      三、如上訴人甲○○將附表所示之5954個塔位整批出售時
          ，應通知上訴人天興公司，並應告知出售價格。上訴
          人天興公司有優先承買權（塔位及土地暨建物應有部
          分所有權）。
    2.原告於95年6 月13日接獲被告存證信函通知，其內容略以
      ：被告擬將系爭土地及建物各相當於面積0.01㎡之應有部
      分劃分為一單位，共計欲出售15,400單位，每單位價金為
      5,000 元。原告隨即於95年6 月22日以存證信函告知被告
      ，願依和解筆錄所約定全部應有部分總價金250 萬元為標
      準，依被告此次出售之應有部分比率計算之金額優先承買
      。
  (二)兩造爭執之事項：
    1.原告先位之訴主張其與被告間之優先承買契約已經成立，
      請求被告移轉土地及建物之應有部分所有權，有無理由？
    2.原告備位之訴主張被告所有坐落高雄縣大社鄉○○○段15
      之1 地號土地暨其上同段217 建號建物即門牌號碼高雄縣
      大社鄉食坑巷80號納骨塔，應有部分18/1,000，除併同塔
      位零星出售之外，不得讓與、設定抵押、出租及其他一切
      處分行為，有無理由？
四、原告先位訴之聲明：主張被告應將系爭不動產之土地應有部
    分179/10,000，暨建物應有部分之177/10,000等不動產之所
    有權，移轉登記為原告所有，有無理由？
  (一)按「共有土地或建築改良物，其處分、變更及設定地上權、
    佃權、地役權或典權，應以共有人過半數及其應有部分合計
    過半數之同意行之。但其應有部分合計逾三分之二者，其人
    數不予計算。共有人出賣其應有部分時，他共有人得以同一
    價格共同或單獨優先承購。前四項規定，於公同共有準用之
    。」，土地法第34條之1 第1 項、第4 項定有明文。次按「
    如上訴人甲○○（即本件被告）將附表所示之5954個塔位整
    批出售時，應通知上訴人天興公司（即本件原告），並應告
    知出售價格。上訴人天興公司有優先承買權（塔位及土地暨
    建物應有部分所有權）。」，系爭和解契約第3 條亦有明文
    約定。又「優先承買權之成立，以他共有人於共有人出賣共
    有土地時，對於該共有人有請求以同樣條件訂立買賣契約之
    權而言，故須共有人與第三人間已成立買賣契約為前提．．
    ．」，此有最高法院85年度台上字第1304號民事判決要旨可
    資參照。是如共有人尚未與第三人成立買賣契約時，他共有
    人自無優先承買權之可言，核先敘明。
  (二)原告主張系爭不動產即坐落高雄縣大社鄉○○○段15之1 地
    號土地，暨其上同段217 建號建物內，系爭土地暨建物之所
    有權應有部分各1,000 分之18，及納骨塔內之Ｃ區塔位（塔
    位等級分Ａ、Ｂ、Ｃ）5,955 個現為被告所有，另兩造曾就
    塔位裝潢及交付事宜發生爭執，經原告提起本院92年度重訴
    字第530 號確認債權不存在等民事訴訟，於95年1 月24日由
    臺灣高等法院高雄分院以94年度重上字第9 號確認債權不存
    在等民事事件成立系爭和解契約等事實，業據原告到庭陳述
    綦詳，並據提出系爭土地暨建物之登記謄本、系爭和解契約
    各1 份附卷為憑（詳本院卷第9 頁至第16頁），復為被告到
    庭所不爭執，應堪信為真實。嗣原告主張因被告曾於95年6
    月13日以存證信函通知原告，擬將系爭土地暨建物各相當於
    0.01方公尺之應有部分劃分為一單位，共計欲出售15,400
    單位，每單位價金5,000 元等情，原告隨即於95年6 月22日
    以存證信函告知被告，願以系爭和解契約約定全部應有部分
    總價250 萬元為標準，依被告此次出售之應有部分比率計算
    之金額優先承買等前情，則為被告到庭陳稱固不否認確有以
    存證信函通知原告欲出售15,400單位之系爭土地暨建物所有
    權，及接獲原告以存證信函表示欲優先承買上開15,400單位
    之系爭土地暨建物所有權等事實，業據原告提出被告於95年
    6 月13日通知原告之存證信函，及原告於95年6 月22日通知
    被告之存證信函各1 件為憑（詳本院卷第18頁、第19頁，及
    第20頁至第24頁），復為被告到庭所不爭執，應堪信為真實
    。
  (三)嗣原告先位訴之聲明主張，其與被告間之優先承買契約已經
    成立，請求被告移轉土地及建物之應有部分所有權，則為被
    告所否認，並抗辯以：被告上開存證信函通知原告之目的，
    係「準備」將土地暨建物併同塔位一併出售，並非想單獨出
    售土地及建物之應有部分等詞。經查：
    1.系爭不動產（即坐落高雄縣大社鄉○○○段15之1 地號土
      地，面積：8, 597㎡；暨其上同段217 建號建物，即門牌
      號碼高雄縣大社鄉食坑巷80號，15層鋼筋混凝土造建物及
      納骨塔，總面積：8,725.84㎡等不動產，權利範圍：原告
      各為982/ 1,000，被告各為18/1,000。），現為兩造所共
      有之事實，有原告所提附卷之系爭不動產土地暨建物登記
      謄本為憑（詳本院卷第9 頁、第10頁），是兩造為系爭不
      動產之共有人之事實，並無疑義。
    2.依土地法第34條之1 第4 項：「共有人出賣其應有部分時
      ，他共有人得以同一價格共同或單獨優先承購。」之規定
      ，及兩造於95年1 月24日就臺灣高等法院高雄分院以94
      年度重上字第9 號確認債權不存在等民事事件所成立之和
      解契約第3 條：「如上訴人甲○○將附表所示之5954個塔
      位整批出售時，應通知上訴人天興公司，並應告知出售價
      格。上訴人天興公司有優先承買權（塔位及土地暨建物應
      有部分所有權）。」之約定等內容以觀，原告就被告所有
      系爭不動產內，土地暨建物應有部分各18/1,000所有權部
      分，固有優先承買之權，然參以被告抗辯：係為稅賦上的
      考慮，將其所有之土地暨建應有部分劃分為15,400單位，
      以此方式出售時可以不用負擔稅賦，且可增加他人購買之
      意願，其上開存證信函通知原告之目的，係「準備」將土
      地暨建物併同塔位一併出售」，並非想單獨出售土地及建
      物之應有部分等前詞，業據被告到庭陳述明確在卷（詳本
      卷第82頁言詞辯論筆錄）。是依被告上開抗辯之詞以觀，
      本件被告所有系爭不動產之土地暨建物各18/1,000所有權
      應有部分，實尚未與他人成立買賣契約；復未據原告就被
      告上開土地暨建物各18/1,000所有權應有部分，業已與他
      人成立買賣契約之事實，舉證以實其說，依民事訴訟法第
      277 條：「當事人主張有利於己之事實者，就其事實有舉
      證之責任。但法律別有規定，或依其情形顯失公平者，不
      在此限。」之規定，本院自屬無從得有原告主張被告就上
      開不動產已與他人成立買賣契約，原告依法有優先承買權
      之事實為真實之有利心證，應認被告上開抗辯其僅係「準
      備」將土地暨建物併同塔位一併出售」，然尚未與他人成
      立買賣契約之事實，應與事實相符而堪採信。
    3.依上調查所示，被告就其所有系爭不動產之土地暨建物各
      18/1,000所有權應有部分，實尚未與他人成立買賣契約，
      已堪認定。是揆諸上開民事法律規定，與最高法院85年度
      台上字第1304號民事判決要旨所示，原告依系爭和解契約
      之約定，自尚無從主張其優先承買權存在，故原告先位訴
      之聲明，請求被告應將系爭不動產之土地應有部分179/10
      ,000 ， 暨建物應有部分之177/10,000等不動產之所有權
      ，移轉登記為原告所有等情，於法自屬無據。
五、原告備位訴之聲明：主張被告就系爭土地暨建物所有權應有
    部分18/1,000，除併同塔位零星出售之外，不得讓與、設定
    抵押、出租及其他一切處分行為，有無理由？
  (一)按「稱和解者，謂當事人約定，互相讓步，以終止爭執或防
    止爭執發生之契約。」，「和解有使當事人所拋棄之權利消
    滅及使當事人取得和解契約所訂明權利之效力。」，民法第
    736 條、第737 條分別定有明文。而「和解有使當事人所拋
    棄之權利消滅及使當事人取得和解契約所訂明權利之效力，
    民法第七百三十七條定有明文。換言之，和解成立以後，其
    發生之法律上效力，在消極方面，使當事人所拋棄之權利消
    滅，在積極方面，則使當事人取得和解契約所訂明之權利。
    」，此有最高法院87年度台上字第312 號民事判決要旨可資
    參照，核先敘明。
  (二)原告備位之訴主張：縱認兩造間之買賣關係不成立，然依系
    爭和解內容第2 條、第3 條之約定，被告僅得將其應有部分
    之18/1,000併同塔位零星出售，其餘情形均應優先出售予原
    告，且價金依250 萬元與應有部分之18/1,000之比率計算。
    是被告竟將絕大部分比率之應有部分單獨讓售，顯已違反系
    爭和解之約定，其已侵害原告承買系爭應有部分之期待權，
    應有必要予以制止。為此，乃就備位之訴聲明：被告就系爭
    土地暨建物所有權應有部分18/1,000，除併同塔位零星出售
    之外，不得讓與、設定抵押、出租及其他一切處分行為等前
    情，則為被告所否認，並抗辯以：原告備位之訴依系爭和解
    契約之約定，至多僅能限制被告「不得」出售被告所有系爭
    土地暨建物之應有部分，然原告卻聲明請求被告不得「讓與
    、設定抵押、出租及其他處分行為」，於法顯非有據，其備
    位之請求亦屬無理由等前詞。經查：
    1.兩造間曾就系爭塔位裝潢及交付事宜發生爭執，經原告提
      起本院92年度重訴字第530 號確認債權不存在等民事訴訟
      ，於95年1 月24日由臺灣高等法院高雄分院以94年度重上
      字第9 號確認債權不存在等民事事件成立和解，其和解筆
      錄第二條、第三條、第十一條內容如下：「．．．二、被
      上訴人甲○○（即本件被告，下同）應於附表所示5954個
      塔位（出售後，將坐落高雄縣大社鄉○○○段15之1 地號
      土地及地上217 建號建物即門牌號碼高雄縣大社鄉食坑巷
      80 號 應有部分全部出售予上訴人天興實業股份有限公司
      （即本件原告，下同），但在出售塔位時，被上訴人將應
      有部分並移轉於買受塔位者，被上訴人僅就剩餘應有部分
      所有權出售予上訴人天興公司。被上訴人得隨時通知上訴
      人承買上開土地暨建物之應有部分，以新臺幣（下同）貳
      佰伍拾萬元與應有部分千分之十八之比率計算剩餘之應有
      部分之買賣價金（自和解之日起每逾一年，加計利息百分
      之二計算買賣之金）。如最後塔位全部出售後，被上訴人
      所有剩餘之土地暨建物應有部分，應以上開金額與剩餘之
      應有部分比率計算買賣價金，出售予上訴人天興公司。三
      、如上訴人甲○○將附表所示之5954個塔位整批出售時，
      應通知上訴人天興公司，並應告知出售價格。上訴人天興
      公司有優先承買權（塔位及土地暨建物應有部分所有權）
      。．．．十一、兩造其餘請求拋棄。．．．」，有兩造所
      不爭執之系爭和解筆錄1 份在卷足參（詳本院卷第11頁至
      第16 頁） 。
    2.依系爭和解契約之約定，原告僅於被告與他人就被告所有
      系爭不動產之土地暨建物各18/1,000所有權應有部分，與
      他人成立買賣契約時，始有優先承買權之權利。然被告就
      上開不動產實尚未與他人成立買賣契約，原告並無優先承
      買權之事實，已如前述。是依系爭和解契約之約定，原告
      除於將來被告就系爭不動產之土地暨建物各18/1,000所有
      權應有部分，與他人成立買賣關係，並將其事實通知原告
      時，原告依系爭契約固可主張優先承買權之存在，除此權
      利外，兩造業於系爭和解契約第11條約定：「兩造其餘請
      求拋棄。」等語，原告自不得再為主張和解契約約定條款
      外其他和解契約所無之權利。是被告抗辯原告備位之訴依
      系爭和解契約之約定，至多僅能限制被告「不得」出售被
      告所有系爭土地暨建物之應有部分，然原告卻聲明請求被
      告除併同塔位零星出售之外，不得「讓與、設定抵押、出
      租及其他處分行為」，於法顯非有據等前詞，應屬合於系
      爭和解契約之約定無訛。
    3.依上說明，及揆諸上開民事法律規定，及最高法院87年度
      台上字第312 號民事判決要旨示，原告備位訴之聲明，請
      求被告不得就系爭土地暨建物之應有部分，除併同塔位零
      星出售之外，不得「讓與、設定抵押、出租及其他處分行
      為」，於法即屬無據，要無疑議。
六、綜上所述，原告依系爭和解契約之法律關係，先位訴之聲明
    請求被告應將系爭不動產之土地應有部分179/10,000，暨建
    物應有部分之177/10,000等不動產之所有權，移轉登記為原
    告所有，即因被告尚無與他人成立買賣關係，原告自屬無從
    主張優先承買權之存在。另原告備位訴之聲明主張被告就系
    爭不動產土地暨建物所有權各18/1,000應有部分，除併同塔
    位零星出售之外，不得讓與、設定抵押、出租及其他一切處
    分行為，此與兩造間成立之和解契約已約定其餘請求拋棄之
    事實有違，原告之請求於法自屬無據。從而，原告先位之訴
    及備位之訴等請求，於法洵屬無據，所訴自均應予以駁回。
七、本件事證已臻明確，兩造其餘主張、抗辯及所用之攻擊、防
    禦方法與舉證，核與本判決結果不生影響，爰不逐一論駁。
八、據上論結，本件原告之訴為無理由，依民事訴訟法第78條，
    判決如主文。
中　　華　　民　　國　　96　　年　　 8　　月　　22　　日
                  民事第七庭  法  官  柯盛益
上為正本，係照原本作成。
如不服本判決，應於送達後20日內，向本院提出上訴狀並表明上
訴理由，如於本判決宣示後送達前提起上訴者，應於判決送達後
10日內補提上訴理由書（須附繕本）。
中　　華　　民　　國　　96　　年　　 8　　月　　27　　日
                              書記官　劉法萱
